臺中高等行政法院判決
                                       100年度訴字第34號
                                     100年8月4日辯論終結
原      告　吳水合
訴訟代理人　柳正村　律師
被      告　臺中市政府
代　表　人　胡志強
訴訟代理人　賴寶惜
上列當事人間因祭祀公業事件，原告不服內政部中華民國99年12
月23日台內訴字第0990254655號訴願決定，提起行政訴訟，本院
判決如下︰
    主  文
原告之訴及追加之訴均駁回。
訴訟費用由原告負擔。
    事實及理由
一、程序事項：本件原告於訴狀送達被告後，於民國（下同）10
    0年5月3日追加訴之聲明「被告應將臺中市龍井區公所98年
    10月28日龍鄉民字第0980022956號公告文於被告電腦網路刊
    登公告文30日」，雖為被告不同意，惟原告追加之聲明，其
    訴訟標的之請求雖有變更，但其請求之基礎不變，且本院認
    為並無不當，依行政訴訟法第111條第3項第2款之規定，應
    予准許。
二、事實概要：緣原告依祭祀公業條例第6條、第8條及第56條規
    定，以98年10月22日申報書檢附相關文件向臺中市龍井區公
    所（下稱龍井區公所）申報「潘那熙」為祭祀公業公告，並
    請求於公告期滿後核發派下全員證明書，經該公所予以書面
    審查後，以98年10月28日龍鄉民字第09800229 56號公告「
    潘那熙」派下現員名冊、派下全員系統表及不動產清冊，徵
    求異議。該公所復以98年10月28日龍鄉民字第0980023332號
    函檢陳上開公告請被告刊登電腦網站周知，及以98年10月28
    日龍鄉民字第0980023331號函檢送上開公告請原告於公告之
    日起刊登當地通行之一種新聞紙連續三日。嗣經被告審認龍
    井區公所函報之本案資料有未符法規情事，乃以98年12月2
    日府民宗字第0980368334號函復臺中市龍井區公所，拒絕刊
    登該所98年10月28日龍鄉民字第0980022956號公告文於所屬
    網站。原告復以99年7月26日申請書向被告請求將系爭龍井
    區公所公告文刊登於所屬網站，經被告99年8月3日府民宗字
    第0990235979號函通知龍井區公所：「有關吳水合先生申請
    貴所98年10月28日龍鄉民字第0980023331號函所檢送之公告
    文，刊登於本府電腦網站乙案，本案請貴管依祭祀公業條例
    及內政部99年6月18日內授中民字第0990033980號函釋規定
    辦理，請查照。」副本並抄送原告。原告不服，提起訴願，
    遭決定駁回，遂提起本件行政訴訟。
三、本件原告主張：
  (一)事實經過：原告為潘那熙之申報人，於98年10月22日依據祭
    祀公業條例第8條、第9條規定檢附沿革、派下全員系統表、
    派下現員名冊、土地清冊、派下全員戶籍謄本、土地登記謄
    本、土地台帳、臺灣省土地關係人繳驗憑證申報書及祭祀事
    實之照片等文件，向龍井區公所申報潘那熙登記，經該所書
    面審查後，以98年10月28日龍鄉民字第0980023331號函准許
    公告30日期限徵求異議，原告已於98年10月29日、30日、31
    日連續三天刊登報紙徵求異議，公告期滿無人異議，檢送報
    紙於98年12月2日申請核發派下全員證明書、系統表、派下
    現員名冊及不動產清冊，經龍井區公所98年12月7日龍鄉民
    字第0980025971號函略以：「本案經臺中縣政府98年12月2
    日府民宗字第0980368334號函示台端屬不適格，故本所無法
    核發派下全員證明書暨相關資料。」原告不服改制前臺中縣
    政府上開函文，提起訴願，經內政部99年3月26日台內訴字
    第09900949248號訴願決定不受理，理由為「依祭祀公業條
    例第2條規定，該條例施行前已存在之祭祀公業，其申報事
    項之處理、派下全員證明書之核發及變動事項之處理係屬鄉
    （鎮、市）公所權責，本件臺中縣政府98年12月2日府民宗
    字第0980368334號函，純係機關間內部公文往返，本於行政
    監督對龍井鄉公所說明本案之法律適用及敘明將不為公告於
    該府網站，尚無對原告權益發生直接法律效果，核非行政處
    分，揆諸首揭規定，本件訴願為不合法，應不予受理。」原
    告再向龍井區公所申請核發證明書，經該所以99年7月13日
    龍鄉民字第0990014491號函：「本案因臺中縣政府未公告於
    電腦網站，經內政部函釋行政程序尚有瑕疵，故本所無法發
    給證明。」隨函檢附內政部以99年6月18日內授中民字第099
    0033980號函文。原告於99年7月26日再向臺中市政府提出申
    請，內容為：「為申請將龍井鄉公所98年10月28日龍鄉民字
    第0980023331號函所檢送之公告文，刊登於貴府電腦網站。
    」但臺中市政府以99年8月3日府民宗字第0990235979號函副
    本通知原告略以：「有關吳水合先生申請貴所98年10月28日
    龍鄉民字第0980023331號函所檢送之公告文，刊登於本府電
    腦網站乙案，本案請貴管依祭祀公業條例及內政部99年6月
    18日內授中民自第0990033980號函釋規定辦理。」被告仍然
    拒絕原告申請電腦網站刊登公告文。
  (二)按祭祀公業條例第8條規定：「祭祀公業管理人或派下員申
    報時應填具申請書，並檢送下列文件：推舉書、沿革、不動
    產清冊及其證明文件、派下全員系統表、派下全員戶籍謄本
    、派下現員名冊、原始規約。但無原始規約者，免附。」第
    10條第1項前段規定：「公所受理祭祀公業申報後，應就其
    所附文件予以書面審查。」第11條規定：「公所於受理祭祀
    公業申報後，應於公所、祭祀公業土地所在地之村(里)辦公
    處公告、陳列派下現員名冊、派下全員系統表、不動產清冊
    ，期間為三十日，並將公告文副本及派下現員名冊、派下全
    員系統表、不動產清冊交由申報人於公告之日起刊登當地通
    行之一種新聞紙連續三日，並於直轄市、縣(市)主管機關及
    公所電腦網路刊登公告文三十日。」第12條第1項規定：「
    祭祀公業派下現員或利害關係人對前條公告事項有異議者，
    應於公告期間內，以書面向公所提出。」第13條第1項規定
    ：「異議期間屆滿後，無人異議或異議人收受申復書屆期未
    向公所提出法院受理訴訟之證明者，公所應核發派下全員證
    明書；其經向法院起訴者，俟各法院均判決後，依確定判決
    辦理。」又上開條例第10條所稱：「書面審查」，依內政部
    88年12月22日台內民字第8809372號函釋：「民政機關對
    祭祀公業申報案件，只形式上審查，所謂形式上審查者，係
    指應檢附文件是否具齊，程式是否相符而言。」本件原告依
    祭祀公業條例第8條、第9條規定檢附沿革、派下全員系統表
    、派下現員名冊、土地清冊、派下全員戶籍謄本、土地登記
    謄本、土地台帳、臺灣省土地關係人繳驗憑證申報書及祭祀
    事實之照片等文件，申報潘那熙登記，經龍井區公所准許公
    告30日期限徵求異議，原告已刊登報紙徵求異議，公告期滿
    無人異議，均有相關文件可稽，一切行政程序皆依祭祀公業
    條例第8、10、11、13條規定及內政部函釋辦理，公告期滿
    無人異議，行政程序已完成，依祭祀公業條例第13條規定公
    所「應核發」派下全員證明書，並非「得核發」，故就核發
    與否，被告並無行政裁量權。惟被告98年12月2日府民宗字
    第0980368334號函示，認定原告屬不適格，致龍井區公所無
    法核發派下全員證明書暨相關資料，否准本件祭祀公業之申
    報案，顯然違反行政程序規定。
  (三)被告認定原告為自然人屬不適格，以及訴願決定書認定因系
    爭土地豋記名義為『潘那熙』自然人，並非祭祀公業，有違
    祭祀公業條例及內政部函釋，如下列說明：
  1.祭祀公業條例第56條第1項規定：「本條例施行前以祭祀公
    業以外名義登記之不動產，具有祭祀公業之性質及事實，經
    申報人出具已知過半數派下員願意，以祭祀公業案件辦理之
    同意書或其他證明文件足以認定者，準用本條例申報及登記
    之規定。」又內政部97年6月2日內授中民字第0970033107號
    函釋：「土地登記謄本所有權人登記自然人、商號或堂號，
    並有管理人之記載者，如申報人願意依該條例第56條規定提
    出申請，且經受理機關查明具有祭祀公業性質及事實者，受
    理機關自可依照該條例有關規定辦理公告徵求異議。至於如
    何認定具有祭祀公業之性質與事實乙節，可由申報人檢附祖
    先牌位、祭祀祖先相關活動之照片及書面文件資料，查明其
    祖先牌位記載享祀人、設立人等姓名及祭祀祖先活動事實之
    情形，並由申報人出具已知過半數派下員願意以祭祀公業案
    件辦理之同意書，由受理機關審查認定無誤後，以公告徵求
    異議方式辦理之。」
  2.祭祀公業條例於96年12月12日訂定公布，有關祭祀公業之申
    報程序，均依條例公布後相關法令辦理，如土地登記謄本所
    有權人登記自然人，並有管理人之記載者，受理機關查明具
    有祭祀公業性質及事實者，自可依照祭祀公業條例有關規定
    辦理公告徵求異議，祭祀公業條例及內政部上開函釋已有明
    示。本公業土地於日據時期土地台帳記載：「業主亡潘那熙
    、管理吳德輝」，35年間舊土地登記謄本記載：「所有權人
    潘那熙、管理人吳德輝」，目前土地登記謄本記載：「所有
    權人潘那熙、管理者吳德輝」，故原告提出之公文書土地登
    記謄本所有權人登記為自然人，但設有管理人，又提出祭祀
    事實之照片，表明願意依祭祀公業條例第56條規定申報為祭
    祀公業，受理機關書面審查認定無誤後，即以公告徵求異議
    方式辦理之，祭祀公業之申報，相關行政程序規定明確，受
    理機關並無實質審查權。龍井區公所依法以98年10月28日龍
    鄉民字第0980023331號函准許公告30日期限徵求異議，並無
    不合。至於被告所稱之總登記申報書為私文書，雖記載吳水
    合為使用人，僅說明吳水合為申報人而已，並不影響吳德輝
    （25年11月6日死亡）為管理人之記載。而現行土地登記謄
    本亦記載管理人吳德輝，而非記載使用人，僅是申報過程錯
    誤記載為使用人。
  3.本件土地登記為自然人，但設有管理人，形式上顯非一般繼
    承事件甚明，土地登記實務不得依繼承案件辦理，為公眾周
    知之事實，但被告實質審查認定為無人繼承之土地云云，涉
    及人民私權，違反祭祀公業條例第56條及內政部97年6月2日
    內授中民字第0970033107號函釋，消極的不適用祭祀公業條
    例及內政部函釋，任意擴張解釋系爭土地為無人繼承之土地
    ，顯有違反內政部88年12月22日台(88)內民字第8809372號
    函釋所揭示形式上審查規範。另檢送祭祀神主牌彩色照片，
    及依臺灣民事習慣調查報告，祭祀公業享祀人不限於設立人
    之祖先，雖非其祖先，設立人亦可抽出一部分財產祭祀之。
  (四)依祭祀公業條例第11條規定，被告需將龍井區公所之公告文
    書，在電腦網站刊登公告文30日，此為被告應作為之事項，
    在公告文未經合法撤銷前，不得逕行認定公告違法。被告99
    年8月3日府民宗字第0990235979號函消極拒絕在電腦網站刊
    登公告文，致龍井區公所後續工作如發給派下全員證明書等
    ，無從辦理，直接損害原告之權利，即為行政處分，並不因
    被告以正本或副本通知而有所不同，原告自得提起行政救濟
    。又上開內政部99年6月18日函釋已明確說明依祭祀公業條
    例第2條規定區公所為主管機關，而縣市政府為監督機關，
    對於申報案件公告文係屬業務協助性質，區公所之公告文宜
    逕為協助，惟基於業務監督立場，得敘明理由函請區公所妥
    為處理等詞。因此縣市政府基於法律賦予協助，並不因為縣
    政府監督立場所持法律見解，與主管機關鄉公所不同，而得
    拒絕協助。因為申報案件法律上之處理，是否妥適，主管機
    關本於確信之法律見解，得作成行政裁量。主管機關與監督
    機關就本身權責，應有分際，否則權責不明。被告不是主管
    機關，但卻可以實質認定本件非祭祀公業案件，只要消極不
    協助刊登公告，申報程序即無法完成，被告有權無責，人民
    無所適從。訴願決定亦認系爭土地登記名義為自然人，不得
    為祭祀公業申報，違反祭祀公業條例第56條及上開內政部函
    釋。故是否具有祭祀公業之性質與事實？應由主管機關審查
    ，如認為申報人提出之資料不全，需補正者，應命申報人補
    正。本件申報人已提出吳水合祭祀潘那熙之祭祀地點、記錄
    及事實等神主牌位現場照片，主管機關龍井區公所已經審查
    符合申報規定，准予公告徵求異議，無縣市政府可以重複審
    查是否具有祭祀公業之性質與事實之法律規定。被告稱本申
    報案未詳實提出享祀人、設立人不同姓氏之原由云云，查原
    告之母為「潘阿」，與享祀人潘那熙同姓氏，潘那熙為潘
    阿之親屬，因潘那熙並無繼嗣人，而吳德輝亦無後嗣，所
    以收養吳水合，故潘阿與潘那熙之親屬關係因無戶籍資料
    不敢臆測，所以申報書沿革僅記載潘那熙為吳德輝之故人，
    此為享祀人與設立人不同姓氏之原由。又被告稱申報人需過
    半數派下員出具同意書，但本件申報僅吳水合一人云云，查
    派下員有多數人才需要過半數派下員出具同意書，如僅派下
    員一人，則該派下員已為全體派下員，自無須再出具同意書
    ，此為法律當然解釋。
  (五)追加訴訟：按訴訟標的之請求雖有變更，但其請求之基礎不
    變者，得為訴之追加，行政訴訟法第111條第3項第2款定有
    明文。本件起訴之請求為申請被告將系爭公告文電腦網路刊
    登30日，請求之基礎不變，爰依行政訴訟法第8條規定，追
    加聲明第2項給付之訴。法律依據為祭祀公業條例第11條規
    定被告有協助刊登公告文之義務等情，並聲明求為判決(1)撤
    銷訴願決定及原處分。(2)被告應將臺中市龍井區公所98年10
    月28日龍鄉民字第0980022956號公告文於被告電腦網站刊登
    公告文30日。
四、被告則以：
  (一)有關系爭土地所有權人登記為潘那熙，管理者吳德輝，得否
    依祭祀公業條例第56條以祭祀公業性質之申報案，按內政部
    97年6月2日內授中民字第0970033107號函釋土地登記謄本所
    有權人登記自然人、商號或堂號，並有管理人之記載者，如
    申報人願意依該條例第56條規定提出申請，且經受理機關查
    明具有祭祀公業性質及事實者，受理機關自可依照該條例有
    關規定辦理公告徵求異議。至於如何認定具有祭祀公業之性
    質與事實乙節，可由申報人檢附祖先牌位、祭祀祖先相關活
    動之照片及書面文件資料，查明其祖先牌位記載享祀人、設
    立人等姓名及祭祀祖先活動事實之情形，並由申報人出具已
    知過半數派下員願意以祭祀公業案件辦理之同意書，由受理
    機關審查認定無誤後，以公告徵求異議方式辦理之。準此，
    應具備要件：有管理人之記載者。具有祭祀公業性質及
    事實者。祖先牌位記載享祀人、設立人等姓名及祭祀祖先
    活動事實之情形。申報人出具已知過半數派下員願意以祭
    祀公業案件辦理之同意書。
  (二)有管理人之記載者：依日治時期土地臺帳內容，不動產清冊
    內列土地所有權人均登載為「潘那熙」吳德輝管理，並無記
    載管理人，管理與管理人不同。臺灣省土地關係人繳驗憑證
    申報書有三種，繳驗憑證應記載檢附之權利憑證，如無土地
    登記簿謄本及租約關係存在之權利憑證，應即提出四鄰證明
    即保證書，本件原告是用保證書，具保證人共計4位，此總
    登記時之繳驗憑證申報書及所附權利憑證之保證書可證，吳
    水合各為土地之使用人及保證人，並非所申報潘那熙沿革，
    係其先祖吳德輝為財產設立人。
  (三)具有祭祀公業性質及事實者：祭祀公業並無統一之名稱，故
    規定本條例施行前以祭祀公業以外名義登記，並以祭祀祖先
    為目的而設立之獨立財產，具有祭祀公業之性質與事實，經
    申報人舉證者，例如土地登記簿以公業、祖嘗、嘗、祖公烝
    、百世祀業、公田、大公田、公山等名義登記者準用本條例
    申報及登記之規定，此有祭祀公業條例第56條之立法理由可
    參。
  (四)祖先牌位記載享祀人、設立人等姓名及祭祀祖先活動事實之
    情形：享祀人係受祭祀公業所奉祀之人，多為設立人之尊長
    或先祖設立人及其子孫均稱為派下，派下員依宗祧繼承之傳
    統均以派下之男系子孫為限，女子、贅婿或養子為派下員之
    情形則屬例外。管理人則為受任管理祭祀公業財產之人，通
    常選任派下員擔任為原則。惟本申報案未詳實提出享祀人、
    設立人不同姓氏之原由。吳水合的母親潘阿與贅夫謝旺生
    有長男、次男、參男及四男謝水合，謝水合於14年4月15日
    被出養予吳德輝，此有庭提繼承系統表可參，而戶政謄本僅
    至潘后納，無法找到潘那熙的來源。
  (五)申報人出具已知過半數派下員願意以祭祀公業案件辦理之同
    意書：查其派下員名冊僅有申報人吳水合一人。
  (六)依祭祀公業條例第2條規定，本條例施行前已存在之祭祀公
    業，其申報事項之處理、派下全員證明書之核發及變動事項
    之處理，係屬區公所權責，本案被告99年8月3日府民宗字第
    0990235979號函，純屬機關間內部公文往返，本於行政監督
    對龍井區公所說明本案之法律適用及敘明將不為公告於網站
    ，尚無對原告權益發生直接法律效果，應非行政處分。庭提
    範例即被告100年1月4日府授民宗字第0991001252號函等相
    關派下全員系統表，該範例所有權人是李才，設立人即其繼
    承人李懷生等3人持分各三分之一，此不是祭祀公業，而是
    以祭祀公業性質來解決未附戶籍謄本，登記機關無法辦理之
    問題，因民國前6年沒有戶籍資料，李才是李懷生等3人之直
    系血親尊親屬，故當作祭祀公業性質作設立人，而本件所有
    權人潘那熙，吳德輝或吳水合只是土地之使用人，但沒有持
    分，是具保證人保證潘那熙是所有權人而已，故不是其繼承
    人。倘若本件係祭祀公業潘那熙，原告即可擔任設立人，一
    般管理人捐土地祭祀，可祭祀不同姓氏，惟祭祀公業條例第
    56條是以祭祀公業性質來辦理是為解決繼承之要件，本件被
    告因發現有很多瑕疵，且涉及財產很多，為預防日後糾紛及
    避免國家賠償及衍生訴訟，故不准予公告等語，資為抗辯，
    並聲明求為判決駁回原告之訴。
五、兩造之爭點：原告得否依祭祀公業條例第56條規定為祭祀公
    業之申報？原告依祭祀公業條例第11條及行政訴訟法第8條
    規定，請求被告將龍井區公所98年10月28日龍鄉民字第0980
    022956號公告文於被告電腦網路刊登公告文30日，是否有理
    ？
六、經查：
  (一)本件原告於99年7月26日申請被告應將臺中市龍井區公所98
    年10月28日龍鄉民字第0980022956號公告文，刊登於被告所
    屬電腦網站30日，經被告99年8月3日府民宗字第0990235979
    號函通知龍井區公所：「有關吳水合先生申請貴所98年10月
    28日龍鄉民字第0980023331號函所檢送之公告文，刊登於本
    府電腦網站乙案，本案請貴管依祭祀公業條例及內政部99年
    6月18日內授中民字第0990033980號函釋規定辦理，請查照
    。」副本並抄送原告。核被告該函復之意旨，乃係消極的拒
    絕在其電腦網站刊登公告文，致使龍井區公所無從辦理發給
    派下全員證明書等，直接損害原告之權利，被告該函自屬行
    政處分，合先敘明。
  (二)按「本條例所稱主管機關：在中央為內政部；在直轄市為直
    轄市政府；在縣（市）為縣（市）政府；在鄉（鎮、市）為
    鄉（鎮、市）公所。主管機關之權責劃分如下：一、中央主
    管機關：（一）祭祀公業制度之規劃與相關法令之研擬及解
    釋。（二）對地方主管機關祭祀公業業務之監督及輔導。二
    、直轄市、縣（市）主管機關：（一）祭祀公業法人登記事
    項之審查。（二）祭祀公業法人業務之監督及輔導。三、鄉
    （鎮、市）主管機關：本條例施行前已存在之祭祀公業，其
    申報事項之處理、派下全員證明書之核發及變動事項之處理
    。前項第三款之權責於直轄市或市，由直轄市或市主管機關
    主管。本條例規定由鄉（鎮、市）公所辦理之業務，於直轄
    市或市，由直轄市或市之區公所辦理。第二項未列舉之權責
    遇有爭議時，除本條例或其他法律另有規定者外，由中央主
    管機關會商直轄市、縣（市）主管機關決定之。」、「本條
    例施行前已存在，而未依祭祀公業土地清理要點或臺灣省祭
    祀公業土地清理辦法之規定申報並核發派下全員證明書之祭
    祀公業，其管理人應向該祭祀公業不動產所在地之鄉（鎮、
    市）公所（以下簡稱公所）辦理申報。」、「第六條之祭祀
    公業，其管理人或派下員申報時應填具申請書，並檢附下列
    文件：一、推舉書。但管理人申報者，免附。二、沿革。三
    、不動產清冊及其證明文件。四、派下全員系統表。五、派
    下全員戶籍謄本。六、派下現員名冊。七、原始規約。但無
    原始規約者，免附。前項第五款派下全員戶籍謄本，指戶籍
    登記開始實施後，至申報時全體派下員之戶籍謄本。但經戶
    政機關查明無該派下員戶籍資料者，免附。」、「公所受理
    祭祀公業申報後，應就其所附文件予以書面審查；其有不符
    者，應通知申報人於三十日內補正；屆期不補正或經補正仍
    不符者，駁回其申報。」、「公所於受理祭祀公業申報後，
    應於公所、祭祀公業土地所在地之村（里）辦公處公告、陳
    列派下現員名冊、派下全員系統表、不動產清冊，期間為三
    十日，並將公告文副本及派下現員名冊、派下全員系統表、
    不動產清冊交由申報人於公告之日起刊登當地通行之一種新
    聞紙連續三日，並於直轄市、縣（市）主管機關及公所電腦
    網站刊登公告文三十日。」、「祭祀公業派下現員或利害關
    係人對前條公告事項有異議者，應於公告期間內，以書面向
    公所提出。」、「異議期間屆滿後，無人異議或異議人收受
    申復書屆期未向公所提出法院受理訴訟之證明者，公所應核
    發派下全員證明書；其經向法院起訴者，俟各法院均判決後
    ，依確定判決辦理。前項派下全員證明書，包括派下現員名
    冊、派下全員系統表及不動產清冊。」、「本條例施行前以
    祭祀公業以外名義登記之不動產，具有祭祀公業之性質及事
    實，經申報人出具已知過半數派下員願意以祭祀公業案件辦
    理之同意書或其他證明文件足以認定者，準用本條例申報及
    登記之規定；財團法人祭祀公業，亦同。前項不動產為耕地
    時，得申請更名為祭祀公業法人或以財團法人社團法人成立
    之祭祀公業所有，不受農業發展條例之限制。」為祭祀公業
    條例第2條、第6條第1項、第8條、第10條第1項、第11條、
    第12條第1項、第13條及第56條所明定。準此，直轄市、縣
   （市）主管機關依祭祀公業條例第2條之規定，既有祭祀公業
    法人登記事項之審查暨祭祀公業法人業務之監督及輔導之權
    責，則被告就臺中市龍井區公所辦理本件原告祭祀公業之申
    報，自得加以審查，而非原告所主張僅得協助辦理刊登所屬
    網站之公告文而已。
  (三)本件原告依祭祀公業條例第6條、第8條及第56條規定，以98
    年10月22日申報書檢附相關文件向臺中市龍井區公所申報「
    潘那熙」為祭祀公業公告，並請求於公告期滿後核發派下全
    員證明書，經該公所予以書面審查後，以98年10月28日龍鄉
    民字第0980022956號公告「潘那熙」派下現員名冊、派下全
    員系統表及不動產清冊，徵求異議。本案被告審認臺中市龍
    井區公所函報之本案資料有未符法規情事，乃拒絕刊登臺中
    市龍井區公所98年10月28日龍鄉民字第0980022956號公告文
    於所屬網站，復經原告以99年7月26日申請書請求被告將系
    爭臺中市龍井區公所公告文刊登於所屬網站，被告仍以99年
    8月3日府民宗字第0990235979號函通知臺中市龍井區公所及
    原告拒絕刊登系爭公告文。原告不服，循序提起本件行政訴
    訟，並為如事實欄所載之主張。
  (四)查原告辦理「潘那熙」祭祀公業申報，其所提出「潘那熙」
    不動產清冊及土地登記謄本，該土地之所有權人為「潘那熙
    」，管理者為「吳德輝」，然依原告所送之本案祭祀公業申
    報案資料中之日治時期土地臺帳內容，不動產清冊所列土地
    所有權人登載為「潘那熙」，「潘那熙」於日治時期明治44
    年土地所有權登記時已亡故，所有權人「潘那熙」並無祭祀
    公業之記載，「吳德輝」亦非記載為祭祀公業「潘那熙」之
    管理人，僅為該土地之管理者，而依光復後土地關係人繳驗
    憑證申報書內容，原告僅係為所有權人「潘那熙」所有土地
    之使用人，並非管理人。是以，本案冊列土地係所有權人「
    潘那熙」所有，有土地登記謄本、土地臺帳、臺灣省土地關
    係人繳驗憑證申報書等附卷可稽。依原告所申報之潘那熙沿
    革，記載「潘那熙」祭祀公業不動產清冊之土地係其先祖吳
    德輝之財產設立，原告所陳報之潘那熙沿革，核與土地登記
    事實不符。次查，祭祀公業條例第56條之立法理由載明「祭
    祀公業並無統一之名稱，故規定本條例施行前以祭祀公業以
    外名義登記，並以祭祀祖先為目的而設立之獨立財產，具有
    祭祀公業之性質與事實，經申報人舉證者，例如土地登記簿
    以公業、祖嘗、嘗、祖公烝、百世祀業、公田、大公田、公
    山等名義登記者準用本條例申報及登記之規定。」是適用祭
    祀公業條例第56條之規定，須符合土地登記簿以公業、祖嘗
    、嘗、祖公烝、百世祀業、公田、大公田、公山等名義登記
    ，並以祭祀祖先為目的而設立之獨立財產，具有祭祀公業之
    性質與事實之要件。惟本件不動產土地清冊所列之所有權人
    ，登記為亡者「潘那熙」，並無以公業、祖嘗、嘗、祖公烝
    、百世祀業、公田、大公田、公山等名義為登記，其性質僅
    為類似自然人死亡無人辦理繼承之土地。又「吳德輝」之父
    為「吳清祥」，母為「林氏市」（本院卷第19頁），「潘那
    熙」是否為吳德輝之祖先，原告雖主張原告之母親「潘阿
    」，與「潘那熙」同姓氏，「潘那熙」為「潘阿」之親屬
    ，惟原告並未舉證以資證明「潘那熙」為吳德輝之祖先。是
    原告辦理「潘那熙」祭祀公業申報，既不符合祭祀公業條例
    第56條之規定，臺中市龍井區公所以98年10月28日龍鄉民字
    第0980023331號函（本院卷第54頁）准許公告徵求異議，即
    與祭祀公業條例之規定有違。原告於99年7月26日以申請書
    請求被告刊登臺中市龍井區公所公告文於所屬網站，因系爭
    土地之登記名義人為「潘那熙」自然人，並非祭祀公業，被
    告以99年8月3日府民宗字第0990235979號函通知臺中市龍井
    區公所及原告拒絕刊登系爭公告文，否准原告之申請，自無
    不合。
  (五)原告雖主張本件原告所申報之祭祀公業「潘那熙」，符合內
    政部97年6月2日內授中民字第0970033107號函釋：「土地登
    記謄本所有權人登記自然人、商號或堂號，並有管理人之記
    載者，如申報人願意依該條例第56條規定提出申請，且經受
    理機關查明具有祭祀公業性質及事實者，受理機關自可依照
    該條例有關規定辦理公告徵求異議。至於如何認定具有祭祀
    公業之性質與事實乙節，可由申報人檢附祖先牌位、祭祀祖
    先相關活動之照片及書面文件資料，查明其祖先牌位記載享
    祀人、設立人等姓名及祭祀祖先活動事實之情形，並由申報
    人出具已知過半數派下員願意以祭祀公業案件辦理之同意書
    ，由受理機關審查認定無誤後，以公告徵求異議方式辦理之
    。」之規定。惟上開內政部函釋，與本件情形並不相同，本
    件之土地為「潘那熙」自然人所有，並非由祭祀人捐土地所
    成立之祭祀公業，且原告無法證明「潘那熙」為吳德輝之祖
    先，已如前述，核與祭祀公業條例第56條之立法理由，須以
    祭祀祖先為目的而設立之獨立財產，具有祭祀公業之性質與
    事實之規定不符。是原告所舉上開內政部函釋，尚難援引適
    用。又祭祀公業條例第56條之立法理由，既已明定須以祭祀
    祖先為目的而設立之獨立財產，具有祭祀公業之性質與事實
    為要件。原告既無法證明「潘那熙」為吳德輝之祖先，原告
    主張依臺灣民事習慣調查報告，祭祀公業享祀人不限於設立
    人之祖先，雖非其祖先，設立人亦可抽出一部分財產祭祀之
    云云，尚無可採。
  (六)綜上所述，原告上開主張，均無足採。從而，被告否准原告
    請求被告應將龍井區公所98年10月28日龍鄉民字第09800229
    56號公告文刊登於被告電腦網站30日之處分，核無違誤，訴
    願決定予以維持，亦無不合。原告起訴論旨請求撤銷訴願決
    定及原處分，並請求被告應將龍井區公所98年10月28日龍鄉
    民字第0980022956號公告文刊登於被告電腦網站30日，為無
    理由，應予駁回。兩造其餘之主張及舉證，於本件判決之結
    果並無影響，爰不再逐一論述，附此敘明。
七、據上論結，本件原告之訴為無理由，依行政訴訟法第98條第
    1項前段，判決如主文。
中　　華　　民　　國　　100　 年　　8　　 月　　11　　日
                臺中高等行政法院第二庭
                          審判長法  官　王  茂  修
                                法  官  劉  錫  賢
                                法  官  林  秋  華
以上正本證明與原本無異。
如不服本判決，應於判決送達後20日內向本院提出上訴書狀，其
未表明上訴理由者，應於提起上訴後20日內向本院提出上訴理由
書（須依對造人數附具繕本）；如於本判決宣示或公告後送達前
提起上訴者，應於判決送達後20日內補提上訴理由書（須附繕本
）。未表明上訴理由者，逕以裁定駁回。
中　　華　　民　　國　　100　 年　　8　　 月　　18　　日
                                書記官  李  孟  純